---
title: "MPDW-Regresi Deret Waktu"
author: "MARESKA RADELA PUTRA"
date: "2025-08-29"
output:
  html_document:
    rmdformats::readthedown
---

#Packages

```{r}
library(rmdformats)
library(readxl)
library(GGally)
library(psych)
library(car)
library(TTR)
library(carData)
library(corrplot)
library(dplyr)
library(stargazer)
library(olsrr)
library(lmtest)
library(orcutt) #untuk membuat model regresi Cochrane-Orcutt
library(HoRM) #untuk membuat model regresi Hildreth-Lu
```

# Import Data

```{r}
data <- read_excel("~/Kuliah/Semester 5/MPDW/Data IPM NTT 2010-2024.xlsx")
data
```

```{r}
#Membentuk objek time series
data.ts<-ts(data$Nilai)
data.ts

#Membuat plot time series
ts.plot(data.ts, xlab="Time Period ", ylab="IPM", main= "Time Series Plot of IPM")
points(data.ts)
```
Selanjutnya akan dilakukan ramalan dan pemulusan dengan metode DMA dan DES karena terlihat pada plot di atas menunjukkan adanya *trend*.

```{r}
dt.sma <- SMA(data.ts, n=3)
dma <- SMA(dt.sma, n = 3)
At <- 2*dt.sma - dma
Bt <- 2/(3-1)*(dt.sma - dma)
dt.dma<- At+Bt
dt.ramal<- c(NA, dt.dma)

t = 1:5
f = c()

for (i in t) {
  f[i] = At[length(At)] + Bt[length(Bt)]*(i)
}
```

```{r}
dt.gab <- cbind(aktual = c(data.ts,rep(NA,5)), 
                pemulusan1 = c(dt.sma,rep(NA,5)),
                pemulusan2 = c(dt.dma, rep(NA,5)),
                At = c(At, rep(NA,5)), 
                Bt = c(Bt,rep(NA,5)),
                ramalan = c(dt.ramal, f[-1]))
dt.gab

#Plot time series
ts.plot(dt.gab[,1], xlab="Time Period ", ylab="IPM", 
        main= "DMA N=3 Data IPM", ylim=c(62,75))
points(dt.gab[,1])
points(dt.gab[,3])
points(dt.gab[,6])
lines(dt.gab[,3],col="green",lwd=2)
lines(dt.gab[,6],col="red",lwd=2)
legend("topleft",c("data aktual","data pemulusan","data peramalan"), 
       lty=8, col=c("black","green","red"), cex=0.8)
```
# Eksplorasi Data

```{r}
summary(data)
```
```{r}
hist(data$Nilai)
```
```{r}
boxplot(data$Nilai)
```

# Pembangunan Model Regresi

```{r}
# Model regresi deret waktu: IPM terhadap Tahun
model_ipm <- lm(Nilai ~ Tahun, data = data)

# Ringkasan hasil regresi
summary(model_ipm)

```

Berdasarkan hasil analisis regresi linear, diperoleh model sebagai berikut:

$$
\hat{Y} = -1287.0 + 0.6711 \, X
$$

Koefisien tahun memiliki nilai p yang sangat kecil $(p = 2.73 \times 10^{-15} < 0.05)$, sehingga signifikan pada taraf nyata $5\%$. Hal ini menunjukkan bahwa setiap peningkatan satu tahun memberikan kenaikan rata-rata sebesar:

$$
\Delta \hat{Y} = 0.6711
$$

pada variabel nilai.  Selain itu, nilai koefisien determinasi sebesar:

$$
R^2 = 99.27\%
$$

menunjukkan bahwa model mampu menjelaskan $99.27\%$ variasi pada data. Dengan demikian, model regresi ini tergolong sangat baik untuk memprediksi perkembangan nilai berdasarkan tahun.

# Asumsi Klasik

## Eksplorasi sisaan

```{r}
# Residuals
resid <- residuals(model_ipm)
fitted <- fitted.values(model_ipm)

# 1. Normal Probability Plot (QQ Plot)
qqnorm(resid, main="Normal Probability Plot of the Residuals")
qqline(resid, col = "steelblue", lwd = 2)

# 2. Residuals vs Fitted
plot(fitted, resid, 
     xlab="Fitted Value", ylab="Residual",
     main="Residuals Versus the Fitted Values")
abline(h=0, col="red")

# 3. Histogram Residuals
hist(resid, breaks=10, col="steelblue", 
     main="Histogram of the Residuals", xlab="Residual")

# 4. Residuals vs Order
plot(data$Tahun, resid, type = "b",
     col = "blue", pch = 19,
     main = "Plot Residual vs Order",
     xlab = "Tahun", ylab = "Residual")
abline(h = 0, col = "red", lwd = 2)
```
Berdasarkan qq-plot terlihat bahwa sisaan cenderung menyebar normal. Berdasarkan plot residual terhadap urutan waktu, terlihat bahwa penyebaran residual cenderung acak di sekitar garis nol tanpa membentuk pola tertentu. Hal ini menunjukkan bahwa tidak ada indikasi adanya autokorelasi

## Uji Formal

```{r}
#Melihat Sisaan Menyebar Normal/Tidak
#H0: sisaan mengikuti sebaran normal
#H1: sisaan tidak mengikuti sebaran normal
shapiro.test(resid)
ks.test(resid, "pnorm", mean=mean(resid), sd=sd(resid))
```
Berdasarkan uji formal Saphiro-Wilk dan Kolmogorov-Smirnov didapatkan nilai *p-value* \> $\alpha$ (5%). Artinya, cukup bukti untuk menyatakan sisaan berdistribusi normal.

```{r}
#Deteksi autokorelasi dengan uji-Durbin Watson
#H0: tidak ada autokorelasi
#H1: ada autokorelasi
# Uji Durbin-Watson
dwtest(model_ipm)
```

Dengan Uji formal durbin watson dengan nilai p-value lebih kecil dari taraf (Tolak H0) mengindikasikan adanya autokorelasi, sehingga model harus di transformasi terlebih dahulu

## Plot ACF

```{r}
acf(resid, main = "Plot ACF Residual")
```

Berdasarkan analisis plot ACF menunjukkan bahwa sebagian besar nilai autokorelasi residual berada dalam batas signifikansi (confidence band). Artinya, tidak terdapat indikasi autokorelasi yang signifikan pada residual model. Kondisi ini mengindikasikan bahwa model regresi yang digunakan tidak meninggalkan pola informasi yang saling berkaitan pada lag tertentu

## Plot PACF

```{r}
pacf(resid, main = "Plot PACF Residual")
```

Berdasarkan analisis plot PACF menunjukkan bahwa sebagian besar nilai autokorelasi residual berada dalam batas signifikansi (confidence band). Artinya, tidak terdapat indikasi autokorelasi yang signifikan pada residual model. Kondisi ini mengindikasikan bahwa model regresi yang digunakan tidak meninggalkan pola informasi yang saling berkaitan pada lag tertentu

# Penanganan Autokorelasi

## Metode Cochrane-Orcutt

Penanganan metode Cochrane-Orcutt dapat dilakukan dengan bantuan packages Orcutt pada aplikasi `R` maupun secara manual. Berikut ini ditampilkan cara menggunakan bantuan `library` *packages* `Orcutt`.

```{r}
#Penanganan Autokorelasi Cochrane-Orcutt
modelCO<-cochrane.orcutt(model_ipm)
modelCO
```
Hasil keluaran model setelah dilakukan penanganan autokorelasi dengan metode Cochrane-Orcutt adalah sebagai berikut:  $$y_i=−1212.929938+0.634298x_t$$ Hasil juga menunjukkan bahwa nilai Durbin-Watson (DW) dan p-value meningkat menjadi 1.82440 dan 0.251. Nilai DW sudah berada pada rentang DU \< DW \< 4-DU atau $1.331 < DW < 2.669$. Hal tersebut juga didukung dengan nilai *p-value* \> 0.05, artinya belum cukup bukti menyatakan bahwa sisaan terdapat autokorelasi pada taraf nyata 5%. Untuk nilai $ρ ̂$ optimum yang digunakan adalah$ 0.5386964$.


```{r}
#Rho optimum
rho<- modelCO$rho
rho
```
Selanjutnya akan dilakukan transformasi secara manual dengan syntax berikut ini.

```{r}
IPM <- data$Nilai
Tahun <- data$Tahun
```

```{r}
IPM[-1]
```

```{r}
#Transformasi Manual
IPM.trans<- IPM[-1]-IPM[-15]*rho
Tahun.trans<- Tahun[-1]-Tahun[-15]*rho
modelCOmanual<- lm(IPM.trans~Tahun.trans)
summary(modelCOmanual)
```

Hasil model transformasi bukan merupakan model sesungguhnya. Koefisien regresi masih perlu dicari kembali mengikuti $β_0^*=β_0+ρ ̂β_0$ dan $β_1^*=β_1$.

```{r}
#Mencari Penduga Koefisien Regresi setelah Transformasi ke Persamaan Awal
b0bintang <- modelCOmanual$coefficients[-2]
b0 <- b0bintang/(1-rho)
b1 <- modelCOmanual$coefficients[-1]
b0
b1
```

Hasil perhitungan koefisien regresi tersebut akan menghasilkan hasil yang sama dengan model yang dihasilkan menggunakan *packages*.

## Metode Hildreth-Lu

Penanganan kedua adalah menggunakan metode Hildreth-Lu. Metode ini akan mencari nilai SSE terkecil dan dapat dicari secara manual maupun menggunakan packages. Jika menggunakan packages, gunakan `library` *packages* `HORM`.

```{r}
library(HoRM)

# ambil y dan x (satu prediktor saja)
y <- data$Nilai
x <- data$Tahun

# grid search rho 0–0.9
r <- seq(0, 0.9, by = 0.1)
tab <- data.frame(
  rho = r,
  SSE = sapply(r, function(rr) deviance(hildreth.lu(y, x, rr)))
)

tab            # tabel rho vs SSE
rho_hat <- tab$rho[which.min(tab$SSE)]   # rho terbaik
fit_hl  <- hildreth.lu(y, x, rho_hat)    # model final
summary(fit_hl)
```

```{r}
#Penanganan Autokorelasi Hildreth lu
# Hildreth-Lu
hildreth.lu.func<- function(r, model_ipm){
  x <- model.matrix(model_ipm)[,-1]
  y <- model.response(model.frame(model_ipm))
  n <- length(y)
  t <- 2:n
  y <- y[t]-r*y[t-1]
  x <- x[t]-r*x[t-1]
  
  return(lm(y~x))
}

#Pencariab rho yang meminimumkan SSE
r <- c(seq(0.1,0.9, by= 0.1))
tab <- data.frame("rho" = r, "SSE" = sapply(r, function(i){deviance(hildreth.lu.func(i, model_ipm))}))
round(tab, 4)
```
Pertama-tama dilakukan pencarian nilai $ρ$ yang menghasilkan nilai SSE minimum. Dari hasil di atas terlihat bahwa nilai SSE terkecil terjadi pada saat $ρ = 0.5$ dengan nilai SSE sebesar 0.3735. Namun, hasil ini masih bersifat perkiraan karena jarak antar $ρ$ yang digunakan sebelumnya cukup besar, yaitu sebesar 0.1. Oleh karena itu, untuk memperoleh nilai $ρ$ yang lebih optimum, pencarian akan dilakukan kembali dengan tingkat ketelitian yang lebih tinggi. Kali ini, jarak antar $ρ$ yang dicari ditetapkan sebesar 0.001 dan dilakukan pada selang 0.4 sampai dengan 0.6.

```{r}
#Rho optimal di sekitar 0.5
rOpt <- seq(0.4,0.6, by= 0.001)
tabOpt <- data.frame("rho" = rOpt, "SSE" = sapply(rOpt, function(i){deviance(hildreth.lu.func(i, model_ipm))}))
head(tabOpt[order(tabOpt$SSE),])

#Grafik SSE optimum
par(mfrow = c(1,1))
plot(tab$SSE ~ tab$rho , type = "l", xlab = "Rho", ylab = "SSE")
abline(v = tabOpt[tabOpt$SSE==min(tabOpt$SSE),"rho"], lty = 2, col="red",lwd=2)
text(x=0.539, y=0.3721686, labels = "rho=0.539", cex = 0.8)
```

Perhitungan yang dilakukan aplikasi `R` menunjukkan bahwa nilai $ρ$ optimum, yaitu saat SSE terkecil terdapat pada nilai $ρ=0.539$. Hal tersebut juga ditunjukkan pada plot. Selanjutnya, model dapat didapatkan dengan mengevaluasi nilai $ρ$ ke dalam fungsi `hildreth.lu.func`, serta dilanjutkan dengan pengujian autokorelasi dengan uji Durbin-Watson. Namun, setelah pengecekan tersebut tidak lupa koefisien regresi tersebut digunakan untuk transformasi balik. Persamaan hasil transformasi itulah yang menjadi persamaan sesungguhnya.


```{r}
#Model terbaik
modelHL <- hildreth.lu.func(0.539, model_ipm)
summary(modelHL)

#Transformasi Balik
cat("y = ", coef(modelHL)[1]/(0.539), "+", coef(modelHL)[2],"x", sep = "")
```

Setelah dilakukan tranformasi balik, didapatkan model dengan metode Hildreth-Lu sebagai berikut. $$y_i=-1037.358+0.6342721x_t$$

```{r}
#Deteksi autokorelasi
dwtest(modelHL)
```

Hasil uji Durbin-Watson juga menunjukkan bawah nilai DW sebesar $1.8249$ berada pada selang daerah tidak ada autokorelasi, yaitu pada rentang DU \< DW \< 4-DU atau $1.331 < DW < 2.669$. Hal tersebut juga didukung oleh *p-value* sebesar $0.2531$, di mana *p-value* \> $\alpha$=5%. Artinya tak tolak $H_0$ atau belum cukup bukti menyatakan bahwa ada autokorelasi dalam data nilai IPM dengan metode Hildreth-Lu pada taraf nyata 5%.

Terakhir, akan dibandingkan nilai SSE dari ketiga metode (metode awal, metode Cochrane-Orcutt, dan Hildreth-Lu).

```{r}
#Perbandingan
sseModelawal <- anova(model_ipm)$`Sum Sq`[-1]
sseModelCO <- anova(modelCOmanual)$`Sum Sq`[-1]
sseModelHL <- anova(modelHL)$`Sum Sq`[-1]
mseModelawal <- sseModelawal/length(IPM)
mseModelCO <- sseModelCO/length(IPM)
mseModelHL <- sseModelHL/length(IPM)
akurasi <- matrix(c(sseModelawal,sseModelCO,sseModelHL,
                    mseModelawal,mseModelCO,mseModelHL),nrow=2,ncol=3,byrow = T)
colnames(akurasi) <- c("Model Awal", "Model Cochrane-Orcutt", "Model Hildreth-Lu")
row.names(akurasi) <- c("SSE","MSE")
akurasi
```

Berdasarkan hasil tersebut dapat diketahui bahwa hasil penanganan autokorelasi dengan metode Cochrane-Orcutt dan Hildreth-Lu memiliki SSE yang hampir sama, sebesar $0.372$ dan lebih baik dibandingkan model awal ketika autokorelasi masih terjadi, yaitu sebesar $0.92319429$.

# Simpulan

Autokorelasi yang terdapat pada data **IPM Provinsi NTB Tahun 2010-2024** terjadi akibat adanya korelasi di antara unsur penyusunnya. Indikator IPM yang erat hubungannya dengan perekonomian sangat rawan menjadi penyebab adanya autokorelasi. Adanya autokorelasi menyebabkan model regresi kurang baik karena akan meingkatkan galatnya. Autokorelasi dapat dideteksi secara eksploratif melalui plot sisaan, ACF, dan PACF, serta dengan uji formal Durbin-Watson. Namun, autokorelasi tersebut dapat ditangani dengan metode Cochrane-Orcutt dan Hildreth-Lu. Kedua metode menghasilkan nilai SSE yang sama, artinya keduanya baik untuk digunakan.






















